【裁判字號】    98,重訴,319
【裁判日期】    990129
【裁判案由】    債務人異議之訴
【裁判全文】
臺灣高雄地方法院民事判決             98年度重訴字第319號
原      告  丁○○
原      告  戊○○
前列二人共同
訴訟代理人  紀錦隆律師
            孫大昕律師
被      告  第一金融資產管理股份有限公司
法定代理人  甲○○
訴訟代理人  丙○○
訴訟代理人  乙○○
當事人間請債務人異議之訴事件，本院民國99年1 月21日言詞辯
論終結，判決如下：
    主文
本院九十八年度司執字第七六五一三號清償債務強制執行事件對
原告丁○○部分之強制執行程序應予撤銷。
原告其餘之訴駁回。
訴訟費用由被告負擔二分之一，餘由原告丁○○負擔。
    事實與理由
一、原告主張：被告執本院98年度司執字第29322 號債權憑證（
    下稱系爭執行名義），聲請本院以98年度司執字第76513 號
    強制執行程序，分別就原告丁○○對訴外人高雄縣各業工人
    聯合會、原告戊○○對訴外人五福旅行社股份有限公司之薪
    資債權予以強制執行，惟系爭執行名義所載之債務，乃原告
    之母即被繼承人蔡陳文珠於民國86年10月8 日以不動產為擔
    保，向被告借貸所生之債務（下稱系爭借貸債務）。系爭借
    貸債務之擔保品於借貸當時之價值實足以清償債務，嗣蔡陳
    文珠於88年12月16日死亡後，被告始於91年間就系爭借貸債
    務之擔保品聲請強制執行並部分受償在案，顯見系爭借貸債
    務於蔡陳文珠死亡前，尚未發生，而原告雖未辦理拋棄繼承
    ，惟除前開遭被告聲請強制執行拍賣之不動產外，原告並未
    取得蔡陳文珠任何遺產，且原告丁○○及戊○○分別於77年
    間及80年間成年後，即未與蔡陳文珠同居共財，而無從得知
    系爭借貸債務之存在，是如仍由原告繼續履行系爭債務實屬
    顯失公平。為此，爰依強制執行法第14條第1 項前段、民法
    繼承編施行法第1 條之3 第4 項提起本訴，並聲明求為撤銷
    本院98年司執字第76513 號對原告之執行程序。
二、被告則以：訴外人即被繼承人蔡陳文珠於生前之86年10月8
    日向被告借款，系爭借貸債務自該日起即已發生，並始終存
    在，而原告為蔡陳文珠之法定繼承人，卻未於法定期間辦理
    拋棄或限定繼承，即應概括繼受其所負債務，縱認未繼承到
    遺產，仍應負清償責任，且原告復未舉證證明由其清償系爭
    借貸債務有何顯失公平之情形，原告主張有民法繼承編施行
    法第1 條之3 之適用為無理由等語，資為抗辯，並聲明：駁
    回原告之訴。
三、爭執與不爭執事項：
  (一)不爭執部分：
  1.蔡陳文珠於88年12月16日死亡，原告為繼承人，未聲明拋棄
    繼承或限定繼承，本院亦未受理蔡陳文珠之繼承人拋棄或限
    定繼承事件。
  2.被告執系爭執行名義，經本院以98年度司執字第76513 號強
    制執行事件，就原告丁○○對訴外人高雄縣各業工人聯合會
    薪資債權核發移轉命令執行在案，執行程序尚未終結；原告
    戊○○部分，則因訴外人五福旅行社股份有限公司對薪資扣
    押命令聲明異議而終結。
  3.財政部臺灣省南區國稅局高雄縣分局於98年11月20日以南區
    國稅高縣一字第0980071519號函覆蔡陳文珠之遺產稅申報資
    料。
  (二)爭執部分：
  1.原告繼承蔡陳文珠之遺產範圍? 由其清償系爭借貸債務是否
    顯失公平? 原告以有民法繼承編施行法第1 條之3 之適用，
    而請求撤銷系爭執行程序是否有據?
四、原告戊○○之強制執行程序，因訴外人五福旅行社股份公司
    對薪資扣押命令以離職無薪資可扣押為由聲明異議而終結，
    為兩造所不爭執，並有聲明異議狀一份在卷可憑，並經本院
    調卷查證屬實，此部份執行程序已終結，即無提起債務人異
    議之訴，請求撤銷強制執行程序之餘地，此部分之請求為無
    理由，應予駁回，先予敘明。
五、就被告丁○○部分：
    按繼承在民法繼承編中華民國98年5 月22日修正施行前開始
    ，繼承人因不可歸責於己之事由或未同居共財者，於繼承開
    始時無法知悉繼承債務之存在，致未能於修正施行前之法定
    期間為限定或拋棄繼承，且由其繼續履行繼承債務顯失公平
    者，於修正施行後，以所得遺產為限，負清償責任。98年6
    月10日公佈施行之民法繼承編施行法第1 條之3 第4 項定有
    明文。
（一）、就遺產之範圍而論
      被繼承人蔡陳文珠死亡時，所遺留之遺產為座落高雄縣鳳
      山市○○段1001之37地號面積74㎡，及土地上高雄縣鳳山
      市○○○路141 號之房屋一棟。而該土地及房屋業經本院
      91年執字第46976 號拍賣抵押物強制執行案件予以拍賣，
      不足額為12,008,550元，此有該案件之分配表一份在卷足
      憑，並經本院調卷查證屬實。被繼承人除該不動產之外，
      並無遺有任何其他財產，該遺產又因設定有抵押權而遭拍
      賣尚有不足額，故而被告尚未能舉證尚有其他遺產，被繼
      承人並無遺有任何其財產乃可認定。
（二）、是否因不可歸責於己之事由或未同居共財而於繼承開始
      時無法知悉繼承債務之存在，致未能於修正施行前之法定
      期間為限定或拋棄繼承？
1、被繼承人蔡陳文珠於88年12月16日死亡前雖已以前揭之系爭
   房地向高雄縣鳳山信用合作社抵押借款1,500 萬元，但於被
   繼承人死亡後始繳息不正常而遭拍賣，賣得價金為831 萬元
   ，尚欠本金7,345,064 元，即本件強制執行債權。於被繼承
   人死亡時，該房地是否不足清償債務於未經拍賣仍屬未知，
   而本金7,345,064 元則是93年拍賣不足時所產生，於88年繼
   承發生時，該債務之金額尚未產生，實難謂繼承人就該債務
   能明確知悉而主張限定或拋棄繼承。
2、被告丁○○雖一直與被繼承人同戶籍，但父母親之債務子女
   未必會知悉，而繼承發生時丁○○31歲（57年11月17日生）
   當時在經營旅行社，經常帶團出國，並不知悉父母之借款情
   形，此業據證人蔡永源到庭証述明確，而本件遺產稅之申報
   ，並非由繼承人申報，而係由高雄縣鳳山信用合作社於繼承
   發生後之3 年多即92年5 月13日代為申報，此有被繼承人之
   遺產申報及免稅證明書一份在卷足憑，原告主張丁○○係不
   可歸責於己之事由而未為限定或拋棄繼承亦屬可採。
（三）、由原告繼續履行繼承債務是否顯失公平？
     本件繼承之債務高達734 萬多元，繼承人未繼承任何遺產
     ，而其本身之資力、經歷被告執行結果，丁○○係任職於
     高雄縣各業工人聯合會薪資每月約2 萬5 千元，顯見繼承
     人資力有限，此外並無其他財產，若令其繼續履行該734
     餘萬元之債務，顯已超過其所能負擔者太多，此乃顯失公
     平，乃可認定。
（四）、綜上所陳，原告丁○○僅以所得之遺產為限，負清償責
     任，其未實際繼承被繼承人遺產，故被告向本院民事執行
     處聲請查封原告薪資，係屬原告丁○○之固有財產，則原
     告丁○○請求撤銷本院98年度司執字第76513 號、執行事
     件對其所為之強制執行程序，為有理由，應予准許。
六、本件判決事證已臻明確，兩造其餘攻擊防禦及舉證，經核與
    訴訟結果無影響，爰不加以一一論擬，附此敘明。
七、據上論結，原告之訴為一部有理由，一部無理由，依民事訴
    訟法第79條，判決如主文。
中    華    民    國    99    年    1     月    29    日
                  民事第四庭法  官  陳樹村
正本係照原本作成。
如不服本判決，應於判決送達後20日內向本院提出上訴狀並表明
上訴理由，如於本判決宣示後送達前提起上訴者，應判決送達後
10日內補提上訴理由書（須附繕本）。
中    華    民    國    99    年    1     月    29    日
                            書記官  葉姿敏

司法院資訊處製作；財團法人民間司法改革基金會備份。
